臺灣高等法院刑事判決
110年度上易字第568號
上  訴  人  臺灣桃園地方檢察署檢察官
被      告  陳耀煌



上列上訴人因侵占案件，不服臺灣桃園地方法院109年度易字第1
168號，中華民國109年12月30日第一審判決（聲請簡易判決處刑
案號：臺灣桃園地方檢察署109年度偵字第10864號），提起上訴
，本院判決如下：
    主  文
上訴駁回。
    理  由
一、聲請意旨略以：被告陳耀煌(下稱被告)意圖為自己不法之所
    有，分別為下列行為：㈠於民國109年3月上旬某日，在桃園
    市桃園區昆明路、介壽路與建國路交岔路口之福豐公園人行
    道處，見有某身分不詳者所有之白色捷安特牌腳踏車停放該
    處，未上鎖且無人看管、有機可乘之際，將該腳踏車騎走作
    代步工具使用而侵占入己。㈡於109年3月18日傍晚某時，在
    同上處所之福豐公園人行道，見有某身分不詳者所有之紅色
    腳踏車停放該處，未上鎖且無人看管、有機可乘之際，將該
    腳踏車騎走作代步工具使用而侵占入己。嗣於同年3 月18日
    晚間7 時許，被告在桃園市桃園區建新街建新公園內，為警
    盤查而查獲，因認被告涉犯刑法第337 條之侵占遺失物罪嫌
    云云。
二、按犯罪事實應依證據認定之，無證據不得認定犯罪事實；不
    能證明被告犯罪者，應諭知無罪之判決，刑事訴訟法第154
    條第2 項、第301 條第1 項定有明文。復按刑事訴訟上證明
    之資料，無論其為直接證據或間接證據，均須達於通常一般
    之人均不致有所懷疑，而得確信其為真實之程度，始得據為
    有罪之認定，若其關於被告是否犯罪之證明未能達此程度，
    而有合理之懷疑存在時，致使無從形成有罪之確信，在刑事
    訴訟「罪疑唯輕」、「無罪推定」原則下，依據「罪證有疑
    ，利於被告」之證據法則，即不得遽為不利被告之認定，最
    高法院76年台上字第4986號判例意旨曾強調此一原則，足資
    參照。次按刑事訴訟新制採改良式當事人進行主義，檢察官
    應負實質舉證責任，若其所舉證據不足以說服法院形成被告
    有罪之確信心證，當受類似民事訴訟之敗訴判決，逕為被告
    無罪之諭知，以落實無罪推定原則與證據裁判主義。再被告
    享有不自證己罪、保持緘默等特權，是被告所為辯解，縱然
    不足採信，仍須有積極、確切之證據，始足以認定其犯罪，
    斯為前揭證據裁判主義之意旨，自不能逕採檢察官之言，遽
    為不利於被告之認定，否則將致罪證有疑、利歸被告、罪疑
    唯輕等基本原則，淪為空談。申言之，祇有一項供述證據，
    無論其為被告之自白或證人（含共同被告、共同正犯、教唆
    犯、幫助犯、被害人及一般第三人）之陳述，均難因此遽認
    被告犯罪，必賴其他供述或非供述證據互相印證、補強，至
    少須就符合於法定犯罪構成要件之關鍵、重要部分事實存在
    ，客觀上不致令人懷疑，始可謂為充足，倘若不然，應認控
    方所舉證據，證明力猶嫌欠備（最高法院102 年度台上字第
    1482號判決意旨參照）。而被告方面，其為主張犯罪構成要
    件事實不存在而提出某項有利於己之事實時，始需就其主張
    提出或聲請法院調查證據（刑事訴訟法第161 條之1 參照）
    ，然僅以證明該有利事實可能存在，而動搖法院因檢察官之
    舉證對被告所形成之不利心證為已足，並無說服使法院確信
    該有利事實存在之必要。一旦被告之主張、提證已證明該有
    利事實可能存在，而動搖法院因檢察官之舉證對被告所形成
    之不利心證，此時檢察官若不能進一步舉證以推翻被告之主
    張、提證，則應由檢察官承擔不利之訴訟結果責任，此為檢
    察官於刑事訴訟個案中所負之危險負擔，即實質舉證責任。
三、本件公訴人認被告涉犯竊盜罪嫌，無非係以「上揭犯罪事實
    ，業據被告陳耀煌坦承不諱，復有桃園市政府警察局桃園分
    局扣押筆錄、扣押物品目錄表、代保管物品資料各1份及現
    場暨扣案物品照片共4 張在卷可稽，被告犯嫌堪予認定。」
    為其主要之論據。訊據被告對於聲請簡易判決處刑之犯罪事
    實於原審及本院均表示沒有意見，惟其在原審供稱：隨便法
    官判決等語，另供述：「（法官問：（提示偵卷第39頁4張
    照片）這4張照片上面，有兩輛腳踏車，一輛是白色的，一
    輛是紅色的，警方盤查你的時候你是騎哪壹輛？）當時我是
    騎紅色腳踏車。」、「（法官問：（提示偵卷第39頁反面）
    這2張照片是你第一時間被警察盤查所拍的照片嗎？）對。
    」、「（法官問：（提示偵卷第39頁正面）這2張照片顯示
    白色捷安特牌腳踏車已經在室內，這是在哪邊拍的照片？）
    這是在福豐公園裡面的一個室內空間，是我原先就把白色捷
    安特牌腳踏車放在室內的這個空間，然後是我帶著警察去那
    裡找到白色捷安特牌腳踏車。」、「（法官問：這輛腳踏車
    原先都是放在福豐公園的人行道上嗎？）是。」、「（法官
    問：這2輛腳踏車是你買來或是有人送給你或是借你使用嗎
    ？）那是在福豐公園裡面，不是我買的，不是有人送我，也
    不是有人借給我的。」、「（法官問：你是否能夠判斷這2 
    輛腳踏車，原來的所有人或持有人還要不要或是已經被丟在
    那邊不要了？）丟在那邊不要了，很久沒在騎了。」、「（
    法官問：你牽這2 輛腳踏車的時候，這2 輛腳踏車有無上鎖
    ？你有無使用工具把鎖打開或剪斷鎖鏈？）沒有上鎖，不需
    要工具把鎖打開或剪斷鎖鏈就可以牽走。」、「（檢察官問
    ：你內勤偵查的時候是說你騎白色捷安特牌腳踏車去偷紅色
    腳踏車，所以白色捷安特牌腳踏車和紅色腳踏車的功能都正
    常嗎？）都可以正常使用。」、「（檢察官問：你為何說這
    兩輛腳踏車原本蠻新的？）那兩輛腳踏車看起來就覺得蠻新
    的。」、「（檢察官問：兩輛腳踏車你說你有去整修？）我
    是學汽修，是腳踏車龍頭和鏈條壞掉，原先我不修的話也是
    可以騎，只是沒像我修好之後這麼好騎。」、「（檢察官問
    ：你這兩輛腳踏車當時警察都扣走了嗎？）從我被查獲到現
    在都沒有人問過我，如果現在只剩一輛腳踏車扣案，就是公
    園的小偷偷走了。」等語。
四、經查，本件依卷附桃園分局109年6月4日桃警分刑字第10900
    19783號函所附警員陳台生職務報告，警方於被告竊取腳踏
    車地點張貼公告稱業已尋獲失竊腳踏車緝獲竊嫌，請失主向
    派出所聯繫製作筆錄，張貼期滿1個月，仍無失主或相關人
    士至所製作筆錄及詢問相關腳踏車遺失等案等語，並附有現
    場公告照片4張可憑。依此，警方移送臺灣桃園地方檢察署
    偵辦之紅、白2輛腳踏車竊盜案，此2腳踏車究有無所有人或
    已遭所有人拋棄，即不能令人無疑，自不能僅因無所有人出
    面認領即妄自推論該2腳踏車仍有所有人並係所有人之遺失
    物。另依警方所攝之現場照片，被告牽取本件2輛腳踏車之
    地點在福豐公園旁之人行道上，其旁邊即有施工之工地，該
    工地旁之狀態堪稱雜亂，若該二腳踏車果如被告所言，丟在
    該處已久，則實不能排除已遭所有人拋棄，因而隨意違規棄
    置街頭。至本件二輛腳踏車自外觀觀之係新或係舊、功能如
    何，不但人言言殊，且亦與是否已遭所有人拋棄無關。是本
    件被告是否有公訴意旨所指之侵占遺失物罪嫌，自有可疑。
五、綜上所述，本件公訴人所舉各項證據方法，既不足以使本院
    達到確信被告確有公訴人所指上開侵占遺失物之犯行。此外
    ，復無其他積極證據足資證明被告確有公訴人所指之侵占遺
    失物犯行，揆諸上開說明，自應為被告無罪之諭知。
六、原審經審理結果，認無其他積極證據足資證明被告有公訴人
    所指之上開遺失物犯行，而為被告無罪之諭知，尚無不合。
    檢察官上訴意旨略以：㈠本件扣案之白色腳踏車(廠牌：捷安
    特)1台，為被告於109年3月18日傍晚某時，在桃園市桃園區
    福豐公園人行道上所竊得，被告並於翌日晚間10時52分許，
    為警在桃園市桃園區建新街建新公園內查獲，此為被告於10
    9年3月20日警詢時坦承不諱，復有扣押筆錄、扣押物品目錄
    表、桃園市政府警察局桃園分局破獲竊盜案代保管物品單各
    1份及現場照片4張在卷可參，是此部分事實堪以認定。 ㈡次
    按刑法第337條所謂離本人所持有之物，係指物之離其持有
    ，非出於本人之意思者而言（最高法院50年台上字第2031號
    判例意旨參照）。本件被告擅自騎乘之腳踏車，係停放在桃
    園市桃園區福豐公園人行道上，並非自供人拋棄廢棄物之場
    所取得；又該腳踏車雖非新品，然車身結構完整，堪供使用
    ，業據被告供承在卷，並有扣押物品照片在卷可參，足認上
    開腳踏車非無主物，僅係一時非出於本人之意思而脫離本人
    之持有。員警雖於職務報告中表示：有在被告竊取腳踏車地
    點張貼公告稱業已尋獲失竊腳踏車緝獲竊嫌，請失主向本所
    聯繫製作筆錄，然張貼期滿1個月，仍無失主或相關人士至
    所製作筆錄或詢問有關腳踏車遺失等案等語，然未具名之遺
    失物無法尋獲失主，乃屬常態，自不能遽以推論上開車身結
    構完整、堪供使用、停放在公園之本案腳踏車非屬他人之遺
    失物，原審之推論罔顧客觀證據，實過於臆斷。㈢綜上所述
    ，原判決認事用法容有違誤，請求將原判決撤銷，更為適當
    合法之判決云云。惟查，按刑事訴訟上證明之資料，無論其
    為直接證據或間接證據，均須達於通常一般之人均不致有所
    懷疑，而得確信其為真實之程度，始得據為有罪之認定，若
    其關於被告是否犯罪之證明未能達此程度，而有合理之懷疑
    存在時，致使無從形成有罪之確信，在刑事訴訟「罪疑唯輕
    」、「無罪推定」原則下，依據「罪證有疑，利於被告」之
    證據法則，即不得遽為不利被告之認定。查本件依卷附桃園
    分局109年6月4日桃警分刑字第1090019783號函所附警員陳
    台生職務報告，警方於被告竊取腳踏車地點張貼公告稱業已
    尋獲失竊腳踏車緝獲竊嫌，請失主向派出所聯繫製作筆錄，
    張貼期滿1個月，仍無失主或相關人士至所製作筆錄及詢問
    相關腳踏車遺失等案等語，並附有現場公告照片4張可憑，
    是警方移送臺灣桃園地方檢察署偵辦之紅、白2輛腳踏車竊
    盜案，此2腳踏車究係有無所有人，抑或已遭所有人拋棄，
    自非無疑，自不能僅因無所有人出面認領，遽認該2腳踏車
    仍有所有人且係所有人之遺失物。此外，本件如上所述，亦
    泛積極證據證明被告確有上開侵占遺失物之事實，自不能僅
    依公訴人上揭指訴，遽認被告涉有上揭侵占遺失物犯行，此
    業據原審判決於判決理由內均詳予論述，且並無違背經驗法
    則及論理法則。又按證據之取捨及證據證明力如何，均屬事
    實審法院得自由裁量、判斷之職權，苟其此項裁量、判斷，
    並不悖乎通常一般之人日常生活經驗之定則或論理法則，且
    於判決內論敘其何以作此判斷之心證理由者，即不得任意指
    摘其為違法。公訴人上訴仍執陳詞，對於原審依職權所為之
    證據取捨以及心證裁量，重為爭執，仍無從使本院形成被告
    有罪之心證，且並未提出其他積極證據以供調查，其上訴為
    無理由，應予駁回。
據上論斷，應依刑事訴訟法第368 條，判決如主文。
本案經檢察官王以文聲請簡易判決處刑，檢察官楊尉汶提起上訴
，檢察官董怡臻到庭執行職務。
中　　華　　民　　國　  110    年　　5  　月　　18　　日
                  刑事第十一庭　審判長法　官　周煙平
　　　　　　　　　　　　　　　　　　　法　官  連育群
　　　　　　　　　　　　　　　　　　　法　官  吳炳桂
以上正本證明與原本無異。
不得上訴。
                                      書記官  陳淑婷
中　　華　　民　　國　　110 　年　　5 　　月　　18　　日